臺灣屏東地方法院民事判決　　　　　　　100年度重訴字第6號
原　　　告　林家德
訴訟代理人　周春米律師
複 代 理人　黃偉倫律師
被　　　告　林金鴻
訴訟代理人　王建元律師
上列當事人間請求返還權利金事件，本院於民國100 年12月27日
言詞辯論終結，判決如下：
    主      文
被告應給付原告新台幣柒佰肆拾貳萬肆仟佰壹拾玖元，及自民
國九十五年二月十六日起至清償日止，按週年利率百分之五計算
之利息。
原告其餘之訴駁回。
訴訟費用由原告負擔百分之二十五，餘由被告負擔。
本判決原告勝訴部分，於原告以新台幣貳佰肆拾柒萬陸仟元供擔
保後，得假執行；但被告如於執行標的物拍定、變賣前，以新台
幣柒佰肆拾貳萬肆仟佰壹拾玖元為原告預供擔保，得免為假執
行。
原告其餘假執行之聲請駁回。
    事實及理由
一、原告主張：伊與被告於民國79年1 月20日協議就坐落台北市
    ○○區○○段3 小段744 、745 地號土地（下稱圓環段3 小
    段744 、745 地號土地）合建房屋，嗣因合建未果，兩造結
    算相關權利義務，被告即於83年4 月16日書立覺書，同意將
    伊之權利折合為現金新台幣（下同）1,500 萬元，充作被告
    向伊之借款，並允諾於半年內清償該款項。惟被告並未依約
    給付，經兩造再行協議，被告復於85年l1月25日書立承諾書
    ，承諾於其出售坐落新北市○○區○○段11地號土地（下稱
    福營段11地號土地）時，應償還伊權利金1,000 萬元，若其
    未能於1 年內出售福營段11地號土地，則應償還伊權利金1,
    000 萬元，及自同日起按銀行放款利率計算之利息。嗣被告
    並未於1 年內出售福營段11地號土地，伊自得依系爭覺書、
    承諾書，請求被告償還1,000 萬元之權利金及利息。又系爭
    承諾書係被告就伊依系爭覺書對被告之返還權利金請求權所
    為之承認，該請求權消滅時效因被告之承認而中斷，即應自
    系爭承諾書之書立日期即85年11月25日起算，是原告之請求
    權尚未因罹於時效而消滅。再系爭覺書及承諾書有約定利息
    ，惟利率並未明定，依民法第203 條之規定，利率即為週年
    百分之5 ；且被告已遲延給付，伊亦得依民法第233 條第1
    項之規定，按法定利率即週年利率百分之5 請求遲延利息。
    再者，被告雖曾為伊代繳稅費，惟被告於83年4 月16日書立
    系爭覺書時，兩造已就包括被告代繳之遺產稅在內之相關權
    利義務全部結算，而協議被告應償還之金額為1,500 萬元，
    被告自不得再以其為伊代繳之稅費主張抵銷；伊嗣後復同意
    將被告應償還之金額減縮為1,000 萬元，減縮之金額亦已逾
    越被告所主張代繳之金額；此外，被告之請求權已罹於時效
    ，伊得主張時效抗辯，拒絕給付，是被告所為抵銷之抗辯，
    並不足採。縱認被告之抵銷抗辯為有理由，則伊主張應以伊
    就權利金1,000 萬元自86年11月25日起算之利息債權，與被
    告之債權互為抵銷等語，並聲明：(一)被告應給付原告1,000
    萬元，及自86年11月25日起至清償日止，按週年利率百分之
    5 計算之利息。(二)原告願供擔保請准宣告假執行。
二、被告則以：伊書立系爭承諾書之真意，係承諾於出售伊於福
    營段11地號土地之權利時，始負有給付原告1,000 萬元權利
    金之義務，又因福營段11地號土地係兩造等人因繼承而公同
    共有，須待分割遺產確定伊之應有部分時，始能加以處分，
    則該土地之出售，須藉由全體公同共有人之協力方可達成，
    非伊所能預測、掌控，而屬客觀上不確定之未來事實，亦即
    系爭承諾書是否發生效力，附有「伊出售福營段11地號土地
    之應有部分」之停止條件，該條件迄今尚未成就，伊自不負
    有給付義務。且系爭承諾書後半段所載：「如未能在本日起
    1 年內出售其基地（指伊於福營段11地號土地之應有部分）
    ，由本日起按銀行放款息率計息一並（併）償還」等語，因
    本金給付部分之條件未成就，伊尚無給付本金之義務，是原
    告僅能就利息部分為請求。再原告請求之利息超過5 年部分
    ，其請求權已罹於民法第126 條所定之短期消滅時效，伊亦
    得行使時效抗辯，拒絕給付。再者，系爭承諾書所載「按銀
    行放款息率計息」等語，並未指明為何一銀行之放款利率，
    而各銀行於95年間之放款利率約為週年百分之3 至4 ，於97
    年間更降至週年百分之2 ，復因放款種類、借款人經濟能力
    不同，而區分不同利率，是原告以週年利率百分之5 計息，
    顯有不當。此外，伊於81年4 月23日代林昉漁之全體繼承人
    繳納遺產稅820 萬4,206 元，遺產中福營段11、11-1地號土
    地，於92年12月3 日始辦畢繼承登記，相關不動產移轉登記
    費用均由伊支出，遺產中圓環段3 小段744 、745 地號土地
    於95年間拍賣前，土地增值稅分別為58萬8,854 元、12萬7,
    626 元，亦均由伊於97年7 月3 日代繳，伊並負擔地價稅13
    8 萬2,036 元；原告為林昉漁之繼承人之一，上開稅、費均
    應由原告分擔1/4 ，故伊對於原告約有260 萬元之債權存在
    ，本件如認原告之請求為有理由，則伊主張以伊對原告之上
    開債權互為抵銷等語，資為抗辯，並聲明：(一)原告之訴及假
    執行之聲請均駁回。(二)如受不利之判決，被告願供擔保請准
    宣告免為假執行。
三、經查：圓環段3 小段744 、745 地號土地及福營段11、11-1
    地號土地原均為林昉漁所有，林昉漁與其妻林郭今育有3 子
    （另有3 女），即長男林啟傳、次男林述傳、三男林贊傳，
    原告為林啟傳之次男，被告為林贊傳之獨子。林昉漁於27年
    10月3 日死亡後，林啟傳、林述傳、林贊傳於36年4 月5 日
    就圓環段3 小段744 、745 地號土地辦畢分割繼承登記，渠
    等應有部分各1/3 ；嗣林述傳於50年4 月13日死亡，由林贊
    傳因繼承而再取得圓環段3 小段744 、745 地號土地應有部
    分各1/3 ，並於51年2 月21日辦畢登記。俟林啟傳、林贊傳
    分別於48年10月14日、79年6 月9 日死亡，福營段11地號土
    地於92年12月3 日由兩造辦理繼承登記維持公同共有，同段
    11-1地號土地亦於同日由兩造及林昉漁之其餘再轉繼承人共
    23人辦理繼承登記維持公同共有。兩造於79年1 月20日協議
    就圓環段3 小段744 、74 5地號土地合建房屋，嗣因合建未
    果，兩造結算相關權利義務，被告即於83年4 月16日書立覺
    書，其內容為：「原協議書（民國79年1 月20日）協定圓環
    土地合建，其中林家德應得之壹樓壹間權利部分，現因合建
    出問題一再遲延，本人同意林家德應得部分折合現金，金額
    為新台幣壹仟伍佰萬元正支付，因一時無現金，此金算為本
    人向林家德借用，半年內該土地出售或其他方法處理時無息
    償還，如未能在半年內處理願支付銀行利息至本利息完全償
    為止」等語，惟被告並未依約給付，經兩造再行協議，被告
    復於85年l1月25日書立系爭承諾書，其內容為：「本人林金
    鴻承諾將繼承土地新莊福營段11號基地出售時，償還林家德
    先生之大同區○○○段744 、745 號基地權利金新台幣壹仟
    萬元，如有違本承諾願應聽任台端之一切處置，並償還其損
    失。如未能在本日起1 年內出售其基地時，由本日起按銀行
    放款息率計息一並償還」等語。又福營段11號地號土地現仍
    為兩造公同共有，被告亦迄未給付原告權利金等事實，除為
    兩造所不爭執，並有覺書、承諾書、土地登記謄本、異動索
    引、繼承系統表、戶籍謄本等在卷可稽（見本院卷第6 、7
    、41至47、65至163 、167 至170 頁），堪信為真實。
四、本件應審究者為：(一)原告依系爭覺書、承諾書，請求被告給
    付1,000 萬元，及自86年11月25日起計算之利息，是否有理
    由？(二)原告請求給付利息部分，其利率為何？(三)原告之請求
    權是否已罹於時效？(四)被告以其為原告代繳遺產稅、土地增
    值稅、地價稅款、登記費用，對原告主張抵銷，是否有理由
    ？得抵銷之數額為何？茲分述如下：
  (一)1.按解釋意思表示，應探求當事人之真意，不得拘泥於所用
      之辭句，民法第98條定有明文。且解釋當事人之契約，應
      通觀全文，並斟酌立約當時之情形，於文義上及論理上詳
      為推求，以當事人立約當時之真意為準，而真意何在，應
      以過去事實及其他一切證據資料為斷定之標準，不能拘泥
      文字或截取書據中一二語任意推解，致失真意（最高法院
      18年上第1727號、19年上第28號、第58號、第453 號、39
      年台上第1053號判例意旨參照）。兩造如就其真意有爭執
      時，應從該意思表示所根基之原因事實、經濟目的、一般
      社會之理性客觀認知、經驗法則及當事人所欲使該意思表
      示發生之法律效果而為探求，並將誠信原則涵攝在內，藉
      以檢視其解釋結果對兩造之權利義務是否符合公平正義（
      最高法院96年度台上第286 號判決意旨參照）。又民法第
      99條第1 、2 項所謂條件，係當事人以將來客觀上不確定
      事實之成就或不成就，決定法律行為效力之發生或消滅之
      一種附款，倘當事人非以法律行為效力之發生繫於將來不
      確定之事實，而僅以其履行繫於不確定之事實之到來者，
      即就既已存在之債務，約定於預期不確定事實發生時履行
      ，則為權利行使期限之約定，而非條件（最高法院94年度
      台上第1609號、95年度台上第2750號判決意旨參照）。
    2.經查：兩造於79年1 月20日協議就圓環段3 小段744 、74
      5 地號土地合建房屋，嗣因合建未果而結算相關權利義務
      ，由被告於83年4 月16日書立覺書，同意將原告之權利折
      合為現金1,500 萬元，充作被告向原告之借款，並允諾於
      半年內清償該款項，惟被告並未依期清償，兩造遂再行協
      議，由被告於85年l1月25日書立承諾書，承諾於其出售福
      營段11地號土地時，償還原告權利金1,000 萬元，若其未
      能於1 年內出售福營段11地號土地，則應償還原告權利金
      1,000 萬元，及自同日起按銀行放款利率計算之利息等情
      ，業據前述。則依兩造間紛爭經過及系爭覺書、承諾書之
      內容觀之，被告對於原告所負返還權利金之義務，於其書
      立系爭覺書時即已發生，嗣後被告復書立系爭承諾書，無
      非係因原告同意減縮權利金之金額，並給予被告1 年之履
      行期暨免息期間，被告屆期如尚未清償，即應更附加利息
      而為給付，並非係以「被告出售福營段11地號土地」之事
      實，作為原告權利生效之條件，或為原告得行使權利之期
      限。是被告抗辯系爭承諾書之停止條件尚未成就云云，殊
      無可採，原告依系爭承諾書請求被告給付權利金本息，即
      屬有據（至於原告另依系爭覺書為請求，核屬選擇的訴之
      合併，即毋須再加審究）。
  (二)按應付利息之債務，其利率未經約定，亦無法律可據者，週
    年利率為百分之5 ，民法第203 條定有明文。又利率之約定
    不以訂明固定之百分率為要件，當事人約明依市場上隨時變
    動之通行利率計算利息者，即為利率已有約定（最高法院21
    年上字第2727號判例意旨參照）。惟當事人間果有約定依何
    標準計息，仍應以當事人有明示或默示之意思表示互相一致
    為必要，如當事人並無意思表示一致之情事，自難謂當事人
    間就利率已有所約定。經查：原告主張被告依系爭承諾書所
    負之債務，為應付利息之債務一事，為被告所不爭執，應堪
    認定；被告主張兩造間就該債務之利率已有約定一事，為原
    告所否認，被告就其於書立系爭承諾書時，曾與原告就利率
    部分應按何銀行之放款利率計息達成合意等節，復未提出任
    何證據以實其說，被告此部主張，自無可採。從而，本件被
    告依系爭承諾書所負者為應付利息之債務，且其利率未經約
    定之事實，已堪認定，則原告依民法第203 條之規定，請求
    被告附加按週年利率百分之5 計算之利息而為給付，亦屬有
    據。
  (三)按請求權，因15年間不行使而消滅；利息、紅利、租金、贍
    養費、退職金及其他1 年或不及1 年之定期給付債權，其各
    期給付請求權，因5 年間不行使而消滅；消滅時效，自請求
    權可行使時起算；時效完成後，債務人得拒絕給付，民法第
    125 條前段、第126 條、第128 條前段、第144 條第1 項分
    別定有明文。本件被告於85年l1月25日書立系爭承諾書，而
    對原告負有給付1,000 萬元之義務，又因其未於1 年內清償
    ，而應更附加利息而為給付，則本金部分以請求權消滅時效
    15年計算，迄原告於100 年2 月15日提起本件訴訟之日止，
    尚未罹於消滅時效，利息部分則應自95年2 月16日起算，迄
    100 年2 月15日尚未超過5 年，亦無罹於消滅時效可言，是
    以原告此部分之請求，洵屬有據。至於原告其餘利息之請求
    ，則已罹於時效，被告復為時效抗辯而拒絕給付，原告之請
    求權即歸於消滅，其此部分請求，自屬乏據，應予剔除。
  (四)按二人互負債務，而其給付種類相同，並均屆清償期者，各
    得以其債務，與他方之債務，互為抵銷；抵銷，應以意思表
    示，向他方為之，其相互間債之關係，溯及最初得為抵銷時
    ，按照抵銷數額而消滅；債之請求權雖經時效而消滅，如在
    時效未完成前，其債務已適於抵銷者，亦得為抵銷，民法第
    334 條第1 項前段、第335 條第1 項、第337 條分別定有明
    文。又抵銷，應就兩造債務相當額，溯及宜為抵銷時生其效
    力者，係使得為抵銷之債務，於宜為抵銷時消滅，此後即不
    生計算利息之問題（最高法院18年上字第316 號判例意旨參
    照）。本件被告主張其為林昉漁之繼承人於81年間代繳遺產
    稅820 萬4,206 元、於97年間代繳土地增值稅58萬8,854 元
    、12萬7,626 元、地價稅138 萬2,036 元，其中原告應負擔
    之部分為1/4 一節，業據被告提出遺產稅繳清證明書、土地
    增值稅繳款書、臺灣士林地方法院94年度執字第24682 號之
    1 強制執行事件強制執行金額計算書分配表等為證（見本院
    卷第37至40頁），並為原告所不爭執（見本院卷第58頁），
    堪信為真實。惟被告主張其代林昉漁之繼承人支出辦理不動
    產登記之相關費用云云，則為原告所否認，又未據被告提出
    任何單據以資證明，其此部主張，即不足採信。從而，被告
    為原告代繳之稅款共257 萬5,681 元（計算式：(0000000＋
    588854＋127626＋0000000)×1/4 ＝0000000 ，元以下四捨
    五入），堪予認定，被告原得依無因管理或不當得利之規定
    請求原告返還。至於原告主張被告於83年4 月16日書立系爭
    覺書時，兩造已就包括被告代繳之遺產稅在內之相關權利義
    務全部結算，而協議被告應償還之金額為1,500 萬元一節，
    為被告所否認，亦未見載明於系爭覺書中，原告復不能提出
    其他證據以資證明，其此部主張，尚難採信。又原告嗣後雖
    將被告應償還之權利金減縮為1,000 萬元，惟其未舉證證明
    係因扣除被告為其代繳之遺產稅，是其請求之減縮，即難認
    與被告為其代繳之遺產稅有關，自不得執以對抗被告。至於
    被告代繳土地增值稅、地價稅之時間，均係在系爭覺書、承
    諾書書立之後，更顯非系爭覺書、承諾書之協議內容所得涵
    括。基此，原告上開抗辯，均無可採，被告主張以其為原告
    代繳之稅款與原告之請求互為抵銷，雖其代繳遺產稅部分之
    請求權已罹於時效，惟在時效未完成前，其已適於抵銷，揆
    諸前揭規定，被告就該部分與代繳土地增值稅、地價稅部分
    ，一併向原告主張抵銷，即屬有據，且所消滅之債之關係，
    乃原告對被告之權利金債權本身，而非權利金所生之利息部
    分，故原告所得請求被告給付之數額，即應減為742 萬4,31
    9 元（計算式：0000000000000000 ＝0000000 ）。
五、綜上，本件原告依系爭承諾書，請求被告給付其1,000 萬元
    ，及自86年11月25日起至清償日止，按週年利率百分之5 計
    算之利息，於主文第1 項所示範圍內，為有理由，應予准許
    。逾此範圍，非有理由，應予駁回。兩造各陳明願供擔保，
    請准宣告假執行或免為假執行，於原告勝訴部分，經核均無
    不合，爰分別酌定相當之擔保金額，併准許之。至原告敗訴
    部分，其假執行之聲請已失所附麗，應駁回之。
六、據上論結，本件原告之訴為一部有理由，一部無理由，依民
    事訴訟法第79條、第390 條第2 項、第392 條第2 項、第3
    項，判決如主文。
中    華    民    國    100   年    12    月    27   日
                    民事第二庭  法  官  李珮妤
以上正本係照原本作成。
如不服本判決，應於收受送達後20日內向本院提出上訴書狀，其
未表明上訴理由者，應於提出上訴後20日內向本院補提理由書狀
（均須按他造當事人之人數附繕本）。
中    華    民    國    100   年    12    月    27   日
                                書記官  蔡妮君